【裁判字號】    92,再易,68
【裁判日期】    920929
【裁判案由】    再審之訴
【裁判全文】
臺灣臺北地方法院民事判決                          九十二年度再易字第六八號
    再審原告  乙○○
    再審被告  甲○○
右當事人間請求再審之訴事件，再審原告對於中華民國九十二年四月八日本院九十二
年度簡上更（一）字第一號確定判決提起再審之訴，本院判決如左：
    主  文
再審之訴駁回。
再審訴訟費用由再審原告負擔。
    事  實
甲、再審原告方面：
壹、聲明：
一、 本院九十二年度簡上更（一）字第一號、台北簡易庭八十八年度北簡字第一六
     六二九號確定判決廢棄。
二、右開廢棄部分，再審被告第一審之訴駁回。
貳、陳述：
一、本院九十二年度簡上更（一）字第一號、確定判決理由，有民事訴訟法第四百三
    十六條之七「就足影響於裁判之重要証物，漏未斟酌」之再審事由存在，理由如
    下：
（一）、本件再審被告除持有再審原告系爭九紙支票外，另基於相同原因（由訴外人
        黃基祥交付），而持有由再審原告所簽發之支票尚有二十三紙，再審被告將
        之分為三個訴訟進行。自民國八十八年十一月十六日涉訟以來，至本院台北
        簡易庭九十年度北簡字第五七號給付票款事件於九十一年十月三十一日宣示
        判決之日止，歷時三年之久，再審被告從未主張其向黃基祥取得再審原告所
        簽發支票之資金來源係由其夫吳秀全個人或所開設之牙科診所之帳戶出帳。
        再審被告對其取得再審原告簽發支票之資金來源，於第一審八十九年一月五
        日庭訊時陳稱：「我試行提出銀行存摺資料」，並隨後於同年四月二十日庭
        呈其個人中小企業銀行建國分行八十八年七至九月之存摺支出明細，且始終
        對再審原告八十九年三月二日（三月三日應為誤植）、四月二十日書狀主張
        「本件原告甲○○於鈞院八十八年北簡字第一五九八五號給付票款事件自認
        其交給被告黃基祥的錢全是由其設於台灣中小企業銀行建國分行0000000000
        0號帳戶提款而來，與其自己其他帳戶無涉，亦與其他人無干，且只有在八
        十八年七、八月提領」一事，並無爭執，嗣兩造訴訟三年後，再審被告突又
        舉其名下台灣銀行帳戶與其夫吳秀全個人與診所帳戶作為曾支付對價之証明
        ，則其之主張明顯違反禁反言法理。
（二）、詎確定判決漠視再審被告於本案更審前所為陳述，更漏未斟酌再審原告所提
        呈再審被告在另案陳述之筆錄，更置再審被告所提出之支出明細有八十八年
        六月份者，核與其自稱其取得再審原告支票時間係在八十八年七、八月份者
        顯不相符之情狀，逕認再審被告於訴訟後三年在更(一)審所提出之各個帳戶支
        出金額即係用以取得再審原告所簽發之系爭支票，誠有漏未斟酌重要証物之
        失。
二、再審被告之前手黃基祥係以不相當對價及詐欺方式取得再審原告簽發之系爭支票
    部分，除有再審原告與黃基祥間換票明細可資為証外，另有黃基祥遭檢察官起訴
    詐欺與偽造文書犯行之起訴書為憑，是黃基祥不得向再審原告行使各該支票權利
    ，應值肯認。則本件給付票款訴訟兩造間之爭點當僅在再審被告取得再審原告所
    簽發之系爭支票有無支付相當對價，是倘確定判決斟酌再審原告所提呈之再審被
    告在另案之陳述筆錄，援引禁反言法理，當可動搖確定判決基礎，是本件確定判
    決確具再審事由，再審原告提起本訴，自屬合法有據。
參、證據：提出本院九十二年度簡上更(一)字第一號民事判決、台北簡易庭八十八年度
    北簡字第一六六二九號宣示判決筆錄、最高法院九十二年度台簡上字第二六號民
    事裁定、司法院院字第二一八八號解釋、民事聲請調查證據狀、本院北院文民良
    八八北簡一五九八五函字第二九三三號函、支票資金來源與時間表、台灣台北地
    方法院檢察署檢察官起訴書、本院九十一年度簡上字第八二一號民事判決（以上
    均為影本）各乙份為證。
乙、再審被告方面：本件未經言詞辯論，再審被告亦未提出書狀為何聲明及陳述。
丙、本院依職權調閱本院臺北簡易庭八十八年度北簡字第一六六二九號、本院八十九
    年度簡上字第八○八號、九十二年度簡上更（一）字第一號、最高法院九十一年
    度台簡上字第三七號、九十二年度台簡上字第二六號給付票款事件卷宗。
    理      由
一、本件再審原告主張略以：本件再審被告自八十八年十一月十六日兩造涉訟至本院
    台北簡易庭九十年度北簡字第五七號給付票款事件於九十一年十月三十一日宣示
    判決之日止，歷時三年之久，從未主張其向黃基祥取得再審原告所簽發支票之資
    金來源係由其夫吳秀全個人或所開設之牙科診所之帳戶出帳。再審被告對其取得
    再審原告簽發支票之資金來源，於第一審八十九年一月五日庭訊時陳稱：「我試
    行提出銀行存摺資料」，並隨後於同年四月二十日庭呈其個人中小企業銀行建國
    分行八十八年七至九月之存摺支出明細，且始終對再審原告八十九年三月三日（
    應為三月二日之誤）、四月二十日書狀主張「本件原告甲○○於鈞院八十八年北
    簡字第一五九八五號給付票款事件自認其交給被告黃基祥的錢全是由其設於台灣
    中小企業銀行建國分行00000000000號帳戶提款而來，與其自己其他帳戶無涉，
    亦與其他人無干，且只有在八十八年七、八月提領」一事，並無爭執，嗣兩造訴
    訟三年後，再審被告突又舉其名下台灣銀行帳戶與其夫吳秀全個人與診所帳戶作
    為曾支付對價之証明，而確定判決漠視再審被告於本案更審前所為陳述，更漏未
    斟酌再審原告所提呈再審被告在另案陳述之筆錄，更置再審被告所提出之支出明
    細有八十八年六月份者，核與其自稱其取得再審原告支票時間係在八十八年七、
    八月份者顯不相符之情狀，逕認再審被告於訴訟後三年在更(一)審所提出之各個帳
    戶支出金額即係用以取得再審原告所簽發之系爭支票，誠有漏未斟酌重要証物之
    失。是倘確定判決斟酌再審原告所提呈之再審被告在另案之陳述筆錄，援引禁反
    言法理，當可動搖確定判決基礎，是本件確定判決確具再審事由，再審原告提起
    本訴，自屬合法有據云云。
二、按再審之訴顯無再審理由者，法院得不經言詞辯論，逕以判決駁回。又所謂顯無
    再審理由，係指針對再審原告所主張之再審原因，無須另經調查辯論，即可判定
    其不足以動搖原確定判決所為判斷結果而言。故同一待證事項如在前訴訟程序中
    業已調查明確，並經受訴法院根據該項調查結果達成實體上之法律判斷，且就該
    待證事項亦無其他未經斟酌之證據方法，即不容當事人執是提起再審之訴，求依
    再審程序更為無益之調查；又民事訴訟法第四百九十七條規定之如就足以影響於
    判決之重要證物，漏未斟酌者，係指當事人於前訴訟程序中已提出而未經斟酌之
    證物，若原確定判決對於該項證物，認係不必要或有不足採信之情形，或該證物
    無關重要，縱經斟酌亦與確定判決無影響者，仍不得據為再審之理由，最高法院
    著有二十九年上字第一○○五號判例可資參照。本件再審原告主張本院確定判決
    有「重要證物，漏未斟酌」情事，無非以其有漠視再審被告於本案更審前所為陳
    述，漏未斟酌再審原告所提呈再審被告在另案陳述之筆錄，再審被告所提出之支
    出明細有八十八年六月份者，核與其自稱其取得再審原告支票時間係在八十八年
    七、八月份者顯不相符，逕認再審被告於訴訟後三年在更(一)審所提出之各個帳戶
    支出金額即係用以取得再審原告所簽發之系爭支票，誠有漏未斟酌重要証物之失
    為據。惟查，本院九十二年度簡上更(一)字第一號確定判決審酌：（一）再審原告
    雖主張其在八十八年七月間同意借支票予黃基祥使用，係因之前黃基祥以小額借
    款小惠予再審原告、或以低價出售牙醫牙醫材料予再審原告、或以招待至台東別
    墅渡假等方式博得再審原告好感，並向再審原告誇耀其營業所得致使再審原告誤
    信黃基祥資力雄厚並不知其已負有鉅額債務而同意交付支票等語縱屬真實，僅能
    認定係黃基祥惡意取得系爭票據，與再審被告是否惡意之判斷無關。（二）又再
    審原告對再審被告是否有資力可取得系爭票據之質疑，應係為認定再審被告是否
    為以無對價或不相當對價取得系爭票據之問題，無法證明再審被告有與黃基祥有
    共同詐欺甚或再審被告對黃基祥有詐欺之行為而取得系爭票據。（三）黃基祥於
    債權人會議上所提出之聲明書係概略陳述其負債之經過，而該債權人名冊雖無再
    審被告之姓名，惟因該名冊之債權人多以「某醫師」，「某先生」、「某小姐」
    、「某公司」之方式記載，且前開債權人名冊係為黃基祥單方製作，並非如同破
    產程序由法院詳為調查債務人之完整財產狀況為何，且黃基祥亦未載明其所有債
    權債務關係僅限於該債權人名冊內容所載，亦未否認再審被告之票據債權，故認
    不能僅因再審被告並未出現於前開債權人名冊中，遽認定再審被告係以無對價或
    不相對價取得系爭票據。（四）再審原告所陳稱郭貞松、王善宜分別持有再審原
    告支票，與再審原告和解，和解條件對再審原告優渥已極，究其原因係因王善宜
    、郭貞松為不相當對價取得票據，再審被告之情形理應相同云云，均屬臆測之詞
    ，不能憑此設疑減免應盡之舉證責任，且由本件再審被告仍堅持採取法律途徑向
    再審原告等如數追討票款，更足證明其係因確有因借貸予黃基祥方取得系爭票據
    。
    （五）審核再審被告提出之臺灣中小企銀、臺灣銀行帳戶及再審被告之夫吳秀全
    於臺灣中小企業銀行、世華聯合商業銀行、吳秀全牙醫診所於臺灣中小企業銀行
    帳戶於八十八年六、七、八月確實有多筆現金領款之紀錄、參酌前開銀行存摺明
    細中，單筆金額有甚至達一百餘萬元，多筆金額則達數十萬元，並有將定存解約
    後再行領取現金之情形，認本件再審被告確實有因黃基祥調現之需求，而貸予其
    資金取得系爭支票，不能僅憑再審被告於臺灣中小企業銀行建國方行帳戶中提領
    金額未達本件再審被告持有再審原告開立系爭支票總金額，遽認定被再審原告係
    以不相當對價取得系爭票據。（六）借貸資金來源並不限於貸與人個人，故認再
    審被告個人所得稅申報資料，不足以證明再審被告取得系爭票據係以不相當對價
    取得系爭票據。（七）再審被告未持有黃基祥簽具之借據合於坊間於借貸有僅以
    簽立支票、本票代替借據之習慣，持票人可能基於對於背書人的認識、發票人與
    背書人須負擔連帶清償責任等考量，進而同意借款，故認不能僅以兩造不熟識，
    再審被告未持有黃基祥簽具之借據等情，證明被再審原告係以不相當對價取得系
    爭票據。（八）至兩造其餘攻擊防禦方法，則經審核後認與判決結果不生影響，
    故未逐一論述，據此，原確定判決係審酌全案卷證資料及辯論意旨後，始為再審
    被告勝訴之判決，其就再審被告於本案更審前所為陳述、提呈再審被告在另案陳
    述之筆錄，並無漏未審酌之事。
三、至本件再審原告另主張：伊曾於八十九年三月二日民事聲請調查證據狀（本院台
    北簡易庭八十八年度北簡字第一六六二九號卷第五五、五六頁參照）陳稱：再審
    被告自認其交給被告黃基祥的錢全是由其設於台灣中小企業銀行建國分行帳戶提
    款而來，與其自己其他帳戶無涉，亦與其他人無干，且只有在八十八年七、八月
    提領等語，同年四月二十日補充理由（一）狀（本院台北簡易庭八十八年度北簡
    字第一六六二九號卷第八一至八三頁參照）陳稱：再審被告自認其交給被告黃基
    祥的錢全是由其設於台灣中小企業銀行建國分行帳戶提款而來，時間為八十八年
    七、八月間等語，再審被告均無爭執，嗣兩造訴訟三年後，再審被告突又舉其名
    下台灣銀行帳戶與其夫吳秀全個人與診所帳戶作為曾支付對價之証明，則其之主
    張明顯違反禁反言法理一節，經查，再審被告就再審原告於上開書狀所載各節，
    先於八十八年三月二十八日之言詞辯論期日針對原告主張之事實，稱「舉證責任
    應由被告（即再審原告）負擔。」（本院台北簡易庭八十八年度北簡字第一六六
    二九號卷第七一頁參照）、嗣又於八十八年四月二十日言詞辯論期日收受再審原
    告庭提答辯狀（即補充理由（一）狀）後辯稱：「被告所述純屬臆測，請被告再
    舉證。」（本院台北簡易庭八十八年度北簡字第一六六二九號卷第七七頁參照）
    ，是再審被告就再審原告所提八十九年三月二日、同年四月二十日書狀所述：再
    審被告自認其交給被告黃基祥的錢全是由其設於台灣中小企業銀行建國分行帳戶
    提款而來，與其自己其他帳戶無涉，亦與其他人無干，且只有在八十八年七、八
    月提領云云，即難謂無爭執，再審原告遽指再審被告並無爭執，顯與事實不符，
    從而，再審原告主張兩造纏訟三年後，再審被告突又舉其名下台灣銀行帳戶與其
    夫吳秀全個人與診所帳戶作為曾支付對價之証明，違反禁反言法理云云，亦無可
    取。
四、末按對於簡易訴訟程序之第二審確定終局裁判，如就足影響於裁判之重要證據，
    漏未斟酌者，固得依民事訴訟法第四百三十六條之七規定，提起再審之訴。惟查
    本件再審原告所稱本院原確定判決，所漏未斟酌之重要證物，既經原確定判決審
    酌，認與確定判決結果不生影響，是則再審原告主張原確定判決就重要證據漏未
    斟酌等語，自非實在，其執此提起本件再審之訴，顯無再審理由，爰不經言詞辯
    論，以判決駁回之。
五、結論：再審原告之訴無理由，依民事訴訟法第五百零二條第二項、第七十八條，
    判決如主文。
中      華      民      國    九十二    年      九      月    二十九    日
                                      民事第四庭審判長  法    官  周玫芳
                                                        法    官  劉又菁
                                                        法    官  紀文惠
右為正本係照原本作成。
本件當事人須以本判決適用法律顯有錯誤為上訴理由時，始得於本判決送達後二十日
內向本院提出上訴狀，如已於本判決宣示後送達前提起上訴者，應於判決送達後十日
內補具上訴理由（均按他造當事人之人數附繕本），並經本院許可後方得上訴最高法
院。
中      華      民      國    九十二    年      九      月    二十九    日
                                                        書 記 官  郭麗琴


司法院資訊處製作；財團法人民間司法改革基金會備份。
